臺北高等行政法院判決　　　　　　　　　　　　　　　九十年度訴字第三五六五號
　　　　　　　　　　　　　　　.
　　原　　　告　台証綜合證券
　　　　　　　　股份有限公司
　　代　表　人　李新一董事長.
　　訴訟代理人　張豐淦（會計師）
　　複代 理 人　陳建安（會計師）
　　被　　　告　財政部臺北市國稅局
　　代　表　人　張盛和（局長）
　　訴訟代理人　甲○○
　　　　　　　　乙○○
右當事人間因營利事業所得稅事件，原告不服財政部中華民國九十年二月二十二日台
財訴字第○八九○○三八七四○號訴願決定，提起行政訴訟。本院判決如左：
    主  文
原告之訴駁回。
訴訟費用由原告負擔。
    事  實
緣原告民國（以下同）八十六年度營利事業所得稅結算申報，原列報營業成本新台幣
（以下同）三一、六○一、○八三、四八九元、全年所得額二、二九三、五五九、七
六一元，證券交易免稅所得一、一一四、四一○、八五二元、課稅所得額一、一七九
、一四八、九○九元，尚未抵繳之扣繳稅額一九、三一八、七六九元。被告初查以前
手利息之扣繳稅款五、一九一、七二七元，其利息收入未列入申報，並為原告購進債
券之成本，乃否准抵繳八十六年度營利事業所得稅，相對調增出售債券成本，核定營
業成本為三一、六○六、二七五、二一六元，全年所得額二、二八八、三六八、○三
四元，證券交易免稅所得一、○八○、一○一、七四○元，課稅所得額一、二○八、
二六六、二九四元，尚未抵繳之扣繳稅額一四、一二七、○四二元。原告不服，申經
復查結果，未獲變更，提起訴願，遭駁回後，遂向本院提起行政訴訟。茲摘敘兩造之
訴辯意旨如左：
甲、原告方面：
一、聲明：求為判決
１、訴願決定及原處分均撤銷。
２、訴訟費用由被告負擔。
二、陳述：
１、原告八十六年度從事債券買賣，取得付息機構開具之利息收入扣繳憑單，其扣繳
    稅額中包括前手債券利息收入之扣繳稅額五、一九一、七二七元，被告以前手債
    券利息之扣繳稅款不得抵繳應納稅款為由，逕予轉列買賣債券成本。按原告買賣
    政府債券、金融債券及公司債之交易損益及利息收入認定，係依照財政部七十五
    年七月十六日台財稅第七五四一四一六號函之規定辦理，由原告以債券持有期間
    ，依債券之面值及利率計算「利息收入」，如係於兩付息日間購入債券並於取息
    前出售者，則以售價減除購進該債券之價格及依上述計算之利息收入後之餘額，
    作為其證券交易損益。
２、債券利息所得之稅款處理方式，原告亦係依前揭函釋規定按債券持有期間，以其
    面值及利率計算「利息收入」申報課稅。原告取息時無論債券曾否轉讓，均由付
    息機構以原告為納稅義務人，就全部利息所得一次扣繳所得稅款，並填發扣繳憑
    單予原告，其扣繳稅款中，亦包含前手債券持有人利息收入之應扣繳稅款，因原
    告買入債券時，支付價金中除債券成本外，尚包括前手債券持有人持有債券期間
    之利息收入，實質上為原告可向付息機構請求付息的權利，故付息機構就給付利
    息代扣稅款時，屬原告前手債券持有人利息收入部分之扣繳稅款，由原告申請退
    還，應無疑義。縱退言之，如復查及訴願決定認為原告本期買回已到期債券之價
    款中，屬於前手之利息所得，為購入債券之成本，而非原告之利息所得，則依實
    質課稅原則，屬於前手之利息所得，付息機構填發扣繳憑單時，即應以前手為納
    稅義務人，而非原告，否則將造成稅負之遞延，使有利息所得者免稅，無此利息
    所得之後手卻需繳納稅負，豈是事理之平？
３、依證券商營業處所買賣有價證券業務規則第五十一條規定，債券之買賣採「除息
    交易」，起迄給付結算日止，賣方應得之利息，由買方併同成交價金支付給賣方
    。屬於原債券持有人之利息收入，在投資債券時，應將利息交付給賣方，非屬債
    券利息兌領日之持券人所有。目前債券所得之課稅方式，係依據前揭財政部函釋
    處理，但由於我國個人與營利事業適用之會計基礎並不相同，年終結算申報時，
    債券於兩付息日間移轉，如領息日持券人為個人，而前手為營利事業，則個人因
    適用現金收付制，應將利息所得全部納入所得總額內計稅，但前手為營利事業，
    已依權責發生制列報其持有期間之利息所得，造成應計利息部分重複課稅，無法
    達到租稅公平。在租稅規範並未變更情況下，投資人從事相關活動，自然選擇最
    有利之管道，以撙節相關租稅成本，獲得合理之利潤。投資人依循之投資方式，
    利息兌領日之債券投資人就前手之扣繳稅款，申請抵繳本身之稅款或申請退稅。
    前揭函釋頒行十餘載，尚未見政府有即時糾正之動作，過去稅捐稽徵機關也均同
    意如數辦理退稅，直至債券市場近年來蓬勃發展，再行追補已往稅款之作法，不
    但毫無預警，也未能事先進行溝通，讓印象早已深植，遵循既有稽徵模式之業者
    無所是從，豈是稅捐稽徵機關一向之辦稅原則？如被告認為前揭行之有年之核課
    方式有所不妥，應加以修正，亦應於變更之期方始適用，驟然回溯且追討過去五
    年，將造成租稅之不安定性，實有違行政法上之信賴保護原則。另業者在標購債
    券時，有鑑於現行稅制對於債券投資之優惠，均已將其優惠回饋於利率上，國庫
    因此得以順利發行公債，以支應各項重大經濟建設，公司企業亦可降低籌資成本
    ，若貿然對債券之前手息課稅，對於已發行之債券顯然不公。
４、在目前債券型基金並不強迫分配利息情況下，基金多將收益採併入本金之方式，
    反映在基金之淨值上，故同樣以債券為投資標的之債券型基金，卻得以不繳交利
    息所得稅負，對直接投資於債券之票券及證券公司而言，為公債市場之積極參與
    者，創造市場交易量，卻首當其衝，此種加重稅負之方式，處理上實不合理。
５、依實質課稅原則，無利息所得，自無扣繳稅款抵扣應納稅額之適用；同理，無利
    息所得，則付息機構自亦無需辦理稅款扣繳：
    債券利息所得之扣繳稅款，由付息時債券持有人，於申報所得稅時，抵扣應納稅
    額，已行之有年，如按被告核定方式，依前手、後手債券持有人而有不同抵扣稅
    款規定，則前、後手債券持有人均為營利事業情況之下，將使後手多繳稅予國庫
    。在債券交易基礎相同的案例中，於兩付息日間，債券分由兩家營利事業持有，
    國庫之稅收，較債券持有人於兩付息日間全程持有債券為多，被告此種核定方式
    ，實係以稽徵技術，而加重了人民之稅負。蓋如前手債券息扣繳稅款，依被告之
    核定不得扣抵，則於兩付息日間購入債券之持有人，於付息日時，其稅負將高於
    兩付息日間全程持有債券之債券持有人，因此被告如此之核定，勢必嚴重影響債
    券交易流通，不利債券市場之發展。
６、被告答辯理由指出：「系爭前手兌領之利息，依規定既不列為原告之利息收入，
    即該前手利息收入之納稅義務人並非原告，原告既非為實際納稅義務人，縱扣繳
    憑單係以原告名義開立，然系爭扣繳稅款非其負擔及繳納，依實質課稅原則，自
    不得以之抵繳當年度營利事業所得稅之應納稅額，．．．」，綜上得知被告亦認
    為，原告取得付息機構開立之扣繳憑單，確係以原告名義開立。故原告按行為時
    所得稅法第七十一條第一項前段：「納稅義務人應於每年二月二十日起至三月底
    止，填具結算申報書，向該管稽徵機關，申報其上一年度內構成綜合所得總額或
    營利事業收入總額之項目及數額，以及有關減免、扣除之事實，並應依其全年應
    納稅額減除暫繳稅額及尚未抵繳之扣繳稅額，計算其應納之結算稅額，於申報前
    自行繳納。」之規定，於申報營利事業所得稅時，減除扣繳憑單尚未抵繳之扣繳
    稅額，計算應納稅額，自無違誤，如依被告所述，抵繳稅款有誤，而要求原告不
    得以取得扣繳憑單上所載扣繳稅款，來抵繳應納稅額，則首要解決問題之關鍵因
    素，應是先規定付息機構，對於非屬原告之利息所得及扣繳稅款，不得以原告名
    義開立扣繳憑單才對，如此原告方不致被誤導，故先將源頭修正，則必能消弭後
    續徵納雙方眾多無謂之爭訟，並減少因訴訟而產生之社會資源浪費。
７、被告將原告屬前手利息收入之扣繳稅款，否准抵繳原告當年度之應納稅額，並同
    額調增至本期出售債券之成本部分。按會計學上基本原則—成本原則之定義：「
    所謂成本，係指已完成之交易所支付的代價，代表資產或勞務取得時，購買人主
    觀所認定的價值」。故以債券前手利息收入之扣繳稅款得否抵繳而論，如得抵繳
    應納稅額，則其自有未來實質之抵稅效果，列為原告本期債券出售之成本，自無
    不妥。如否准抵繳應納稅額，則其將不具有任何價值，按會計基本原則—成本原
    則的觀念，購買人主觀所認定的價值即為零，故被告將不具價值之扣繳稅款，調
    增為原告債券出售之成本，顯係有違會計之基本原則。
８、原告申報債券利息扣繳稅款抵扣營利事業所得稅，已行之有年，以前年度均已為
    被告所核定，並無不得抵扣之情事，使原告深信如其為期間購入債券，付息機構
    於付息予原告時，雖先就全數利息所得暫為扣繳稅款，惟因被告未否准不得全額
    抵稅，故原告並未於購入債券時，即就前手債券利息收入，於付息機構給付利息
    時衍生所扣繳稅款之部分，反映於債券成本調減項下，造成原告於兩付息日間，
    購入持有債券利息之淨現金流入減少，產生實質上的損失。原告因信賴被告多年
    來之核定，故從未決策調減債券購入成本，如今卻因被告實施前手債券利息扣繳
    稅款不得由後手抵扣之新制，而增加稅負，並前溯五年，將置民何所適從。
９、再者，被告於答辯理由稱：「又本案之爭點及法律依據如第一點之所述，前開所
    得稅法有關扣繳稅額得否抵繳稅款之規定，適用迄今並未變更，被告亦無對之改
    變核課方式。惟因營利事業所得稅之調查核課向採選案及選項查核方式，尤以原
    告等票券金融業者之營利事業所得稅結算申報均採會計師查核簽證申報，被告原
    無需就各案件逐案逐項查核，或逕採暫按書面審核核定之方式，致造成原告等投
    機不合法之申報方式。．．．」原告歷年來營利事業所得稅申報均委託會計師查
    核簽證申報，確為屬實，此考量係因會計師具有專業之財稅背景，通過國家高等
    專業技術人員考試及格，並由國家賦予稅務代理人資格，為徵納雙方所信賴，故
    原告委託會計師查核簽證申報營利事業所得稅，法理有據，被告不得以因會計師
    查核簽證申報案件，向由被告採抽查或逕暫按書面審核核定為由，即斷然認定原
    告營利事業所得稅委任會計師查核簽證申報之動機，甚而將原告委任會計師簽證
    申報之合法性、適當性，視為規避被告查核，造成原告與投機不合法之申報方式
    劃上等號，如此非理性的指控，嚴重污衊原告，亦對會計師界獨立超然之形象產
    生嚴重的負面影響。
１０、原告強調，此次前手債券利息收入扣繳稅款不得由債券持有兌息者，抵扣其應納
    稅額之案件，及前溯五年之同樣案件，如依被告答辯理由所述，原告等票券金融
    業者之營利事業所得稅申報，因採會計師查核簽證申報，故當時均由被告採非逐
    案逐項查核或逕採暫按書面審核方式核定，如此說法成立，則自八十三年度起票
    券金融業之營利事業所得稅申報案件，早應有經抽查，而核定不予抵扣前手債券
    利息收入扣繳稅款之案例，惟事實上八十八年度以前，被告從未核定過任何一家
    票券、金融及證券業者，不得抵扣前手之債券扣繳稅款，如今被告卻說突然發現
    ，並依據稅捐稽徵法第二十一條規定及營利事業所得稅結算申報書面審核案件抽
    查辦法之規定，予以抽查核定，且追溯前五年，實令人匪夷所思。按「在前項核
    課期間內，經另發現應徵之稅捐者，仍應依法補徵或並予處罰；在核課期間內未
    經發現者，以後不得再補稅處罰。」固為稅捐稽徵法第二十一條第二項所規定，
    惟「查稅捐稽徵法第二十一條第二項所稱另發現應徵之稅捐，係以發現原核課稅
    捐資料所無之新資料，且該新資料足以認定應補徵稅捐者，始足當之。若稅捐稽
    徵機關就原核課稅捐資料，適用法規錯誤，既無新資料，即無所謂另發現應補徵
    之稅捐」，為行政法院八十一年度判字第一七六五號判決所闡明，系爭債券前手
    息之扣繳稅款，被告就會計師查核簽證申報書作書面審查時，對已載明原告據以
    申請抵繳之債券利息之扣繳憑單之扣繳稅款含有前手債券持有人扣繳稅款之事實
    ，並未表示不妥而如數核定准以抵繳，其事後之發現，既載明於原資料，並無新
    資料，能否謂為另發現應徵之稅捐，即有可議之處，此荒謬現象將反映被告以下
    幾點疑慮，令人擔憂：
(1)、被告之審查能力：五年之中的查核，查不出任何一件不得抵扣債券前手息扣繳稅
    款之案件，五年之後卻突然發現原告有不得抵扣之稅款，而這由來已久的申報方
    式，債券業者知，高所得者知，稅捐稽徵機關難道不知，不禁令人顫驚，這五年
    被告為何一無所悉。
(2)、被告之潛在動機：如被告稽查能力具有水準，並早已認為前手債券息扣繳稅款不
    得抵扣，則當放任抵扣，並造成業者全都認為被告未否准，而產生認為被告可以
    同意抵扣之錯覺時，將使企業喪失對此事件應有之應變能力，豈非引君入甕，如
    一開始即明確告知原告及其他業者不得抵扣，則被告及業者必有相對反映債券成
    本之應變措施，而減少實質損失，如今被告於多年後突然發現，被告有不得抵扣
    之稅款申報抵扣，核定增加應納稅額，並前溯五年，彷若墜入古人「不教而殺為
    之虐」之恐怖情境。
、綜上所述，買賣債券之前手利息收入所扣繳之稅款，應准予原告抵繳，被告不應
    否准抵繳，如被告重行核定，亦應自修正年度開始適用，不能再追溯調整，如此
    納稅義務人方不致因相信被告以往之核定而產生損失，信賴保護原則之真義才能
    闡揚，故請判決如原告訴之聲明。
乙、被告方面：
一、聲明：求為判決如主文所示。
二、陳述：
１、按「納稅義務人應於每年二月二十日起至三月底止，填具結算申報書，向該管稽
    徵機關，申報其上一年度內構成綜合所得總額或營利事業收入總額之項目及數額
    ，以及有關減免、扣除之事實，並應依其全年應納稅額減除暫繳稅額及尚未抵繳
    之扣繳稅額，計算其應納之結算稅額，於申報前自行繳納。」為行為時所得稅法
    第七十一條第一項前段所明定。次按「原料、物料及商品之購進成本，以實際成
    本為準。實際成本，包括取得之代價及因取得並為適於營業上使用而支付之一切
    必要費用。」及「三、扣繳他人之所得稅款，不得列為本事業之損費。」分別為
    營利事業所得稅查核準則第三十七條及第九十條第三款所規定。又「債票無論曾
    否轉讓，均應由付息機構，以付息時之持票人為納稅義務人（記名式者為最後記
    名之人）就全部利息一次扣繳所得稅；並根據持票人之身分證明，依法填報扣繳
    憑單，納稅義務人為中華民國居住之個人或營利事業者，應將該項利息所得，依
    法合併當年度所得申報所得稅。」及「營利事業或個人買賣國內發行之公債、公
    司債及金融債券，買受人若為營利事業，可由該事業按債券持有期間，依債券之
    面值及利率計算之利息收入，如其係於兩付息日間購入債券並於取息前出售者，
    則以售價減除其購進該債券之價格及依上述計算之利息收入後之餘額作為其證券
    交易損益。」分別經為財政部六十四年九月四日台財稅第三六四四○號函及七十
    五年七月十六日台財稅第七五四一四一六號函釋在案。
２、本件原告八十六年度營利事業所得稅結算申報，原列報營業成本三一、六○一、
    ○八三、四八九元、證券交易免稅所得一、一一四、四一○、八五二元，尚未抵
    繳之扣繳稅額為一九、三一八、七六九元，其中包括前手利息扣繳稅款五、一九
    一、七二七元。被告以其前手利息之扣繳稅款五、一九一、七二七元，其利息收
    入未列入申報，乃將系爭屬前手利息收入之扣繳稅款，否准原告抵繳當年度營利
    事業所得稅之應納稅額，核定原告本期尚未抵繳之扣繳稅額一四九、一二七、○
    四二元（申報 19,318,769元－屬前手利息收入之扣繳稅款5,191,727元＝核定本
    期尚未抵繳之扣繳稅款14,127,042元），並以系爭前手利息收入之扣繳稅款為原
    告購進債券之成本，相對調增原告本期出售債券之成本五、一九一、七二七元，
    並自證券交易免稅所得減除，核定營業成本為三一、六○六、二七五、二一六元
    ，證券交易免稅所得一、○八○、一○一、七四○元。原告不服，主張(1)被告調
    減原告扣繳稅款五、一九一、七二七元，係因前手利息之收入五一、九一七、二
    七一元未列入申報，乃將系爭屬前手利息收入之扣繳稅款，否准原告抵繳當年度
    營利事業所得稅之應納稅額，惟依財政部七十五年七月十六日台財稅第七五四一
    四一六號函釋，營利事業購入債券其利息收入計算係依該事業持有債券期間計算
    。故非原告持有期間利息收入五一、九一七、二七一元不須申報。(2)非原告利息
    收入為何須繳納稅款，係因債券發行人須依財政部七十四年二月十六日台財稅第
    一二○五九號函釋於付息時，依付息持有人為納稅義務人，開具扣繳憑單，故須
    債券持有人繳納兩付息日間利息收入之所有稅款，而非依持有期間計算利息收入
    之稅款。(3)屬前手利息之收入稅款係為配合稽徵機關課稅時之簡化於付息時一次
    扣繳，而非每次買入後手須對前手扣繳所預付稅款，故屬原告代前手墊付稅款應
    可退回或抵繳原告應納稅額云云，申請復查。被告復查決定略以：按所得稅法第
    七十一條第一項及第九十九條雖分別規定，納稅義務人得以暫繳及扣繳稅款抵繳
    結算申報之應納稅額，惟亦限定應以自行繳納之稅款始有其適用。又前揭財政部
    函釋雖核示營利事業買賣公債，可按持有期間計算利息收入，並未規定營利事業
    於兩付息日間買回公債，按持有期間計算利息收入，即得以全期扣繳稅款抵繳其
    申報應納稅額。本件原告於利息兌領日前買回公債，前手兌領之利息及系爭之扣
    繳稅款均為前手所有。系爭前手兌領之利息，依規定既不列為原告之利息收入，
    即該前手利息收入之納稅義務人並非原告，原告既非為實際納稅義務人，縱扣繳
    憑單係以原告名義開立，然系爭扣繳稅款非其負擔及繳納，依實質課稅原則，自
    不得以之抵繳當年度營利事業所得稅之應納稅額，況公法上之租稅扣抵權，非得
    以私經濟交易而移轉，被告將系爭屬前手利息收入之扣繳稅款，否准原告抵繳當
    年度應納稅額，相對調增原告本期出售債券之成本，並無不合為由，乃駁回其復
    查之申請，揆諸首揭規定及財政部函釋意旨，並無不妥。
３、至原告所訴被告原核定背離行政法之「信賴保護原則」乙節，縱司法院釋字第五
    二五號解釋指「信賴保護原則不限於受益行政處分之撤銷或廢止」，惟查原告本
    年度之帳載之利息收入與扣繳憑單載記之利息所得總額並不相當，原告亦未於期
    末調整之，並將含前手息之扣繳稅額五、一九一、七二七元亦併同申報抵繳稅額
    ，已不具誠實申報之要件，依行政程序法第一百十九條第二款規定，「對重要事
    項提供不正確資料或為不完全陳述，致使行政機關依該資料或陳述而作成行政處
    分者。」其信賴不值得保護，是本件仍無信賴保護原則之適用。再則，課稅處分
    本是確認性之行政處分，而非形成性之行政處分，其功能在確認人民依法本來即
    應負擔之稅捐債務，而不是因為行政處分之作成而創設出新的不利益負擔，既然
    稅捐債務自始存在，亦無所謂「信賴保護」之問題。此外，信賴保護所欲保護之
    利益，乃是不使人民因為信賴國家行政機關之作為，而受有損害。原告空言信賴
    保護，卻未具體指明課徵本稅之行政處分，會對其造成何種權利侵害結果。是以
    原告此部分主張，於法不合，亦不足以據為否定原處分本稅課徵部分合法性之正
    當依據，有前行政法院八十九年四月十四日判字第一一○五號判決及鈞院九十年
    三月八日八十九年度訴字第七二五號、第七二六號判決論述綦詳，可資參照。又
    前開所得稅法有關扣繳稅額得否抵繳稅款之規定，適用迄今並未變更，被告亦無
    對之改變核課方式。惟因營利事業所得稅之調查核課向採選案及選項查核方式，
    尤以原告等票券金融業者之營利事業所得稅結算申報均採會計師查核簽證申報，
    被告原無需就各案件逐案逐項查核，或逕採暫按書面審核核定之方式，致造成原
    告等投機不合法之申報方式。嗣經被告發現後依據稅捐稽徵法第二十一條規定及
    營利事業所得稅結算申報書面審核案件抽查辦法之規定，予以抽查核定，自屬於
    法有據。又本件否准抵繳之扣繳稅額，同額轉入債券成本項下核認，已顧及其買
    入之實際支付成本，且符合所得稅法第二十四條揭示收入成本及費用配合原則，
    自無違誤，原告復執前詞爭執，仍難認有理由，核無足採。
４、據上論述，本件原處分及所為復查、訴願決定均無違誤，請判決如被告答辯之聲
    明。
    理  由
一、按「本法稱納稅義務人，係指依本法規定，應申報或繳納所得稅之人。」、「前
    條各類所得稅款，其扣繳義務人及納稅義務人如左︰．．．二、薪資、利息．．
    ．；納稅義務人為取得所得者。」、「納稅義務人應於每年二月二十日起至三月
    底止，填具結算申報書，向該管稽徵機關，申報其上一年度內構成綜合所得總額
    或營利事業收入總額之項目及數額，以及有關減免、扣除之事實，並應依其全年
    應納稅額減除暫繳稅額及尚未抵繳之扣繳稅額，計算其應納之結算稅額，於申報
    前自行繳納。」、「納稅義務人每年結算申報所得額經核定後，稽徵機關應就納
    稅義務人全年應納稅額，減除暫繳稅額、未抵繳之扣繳稅額、可扣抵稅額及申報
    自行繳納稅額後之餘額，填發繳款書，通知納稅義務人繳納。但．．．」，所得
    稅法第七條第四項、第八十九條第一項第二款、第七十一條、第一百條前段分別
    定有明文。因此，有取得利息所得者，即為納稅義務人，應主動申報利息所得，
    如符合扣繳稅額抵繳應納稅款之規定者，即可抵繳稅款，不以是否取得扣繳憑單
    為要件。則所得稅法有關利息所得，得以扣繳稅額抵繳應納稅款者，係以依所得
    稅法規定，應申報或繳納利息所得稅之「納稅義務人」而言；換言之，得為扣繳
    稅額抵繳應納稅款之對象為應將利息所得申報、繳納所得稅，為承擔納稅義務者
    為限；反之，如未申報利息所得，而未繳納利息所得稅者，則無扣繳稅額抵繳應
    納稅款之適用，此為當然之解釋。至於第三人取得利息所得部分，是否得抵繳應
    納稅款，核與納稅義務人無關，縱令事實上係由納稅義務人代繳稅款，並不能因
    此變更公法上納稅義務之主體。是該項利息所得之扣繳稅款，僅能由該第三人依
    法抵繳之，其代繳稅款之納稅義務人，自無以自己名義請求抵繳稅款之權利。
二、次按「原料、物料及商品之購進成本，以實際成本為準。實際成本，包括取得之
    代價及因取得並為適於營業上使用而支付之一切必要費用。」，營利事業所得稅
    查核準則第三十七條亦有明文。又六十四年五月三十一日公布施行之「中央政府
    建設公債發行條例」第六條規定：「本公債分為甲、乙兩種。甲種公債利息所得
    ，不免繳所得稅；乙種公債利息所得，免繳一部或全部所得稅，由財政部審酌發
    行時全部狀況擬訂，報行政院核定。」財政部鑑於過去發行乙種國庫券時，如在
    一年中有轉手多次者，依該部（）台財稅第三八六一九號函釋，係由中央銀行
    將個別分段持有之資料移送財稅資料處理中心，憑以計算各人之所得憑以課稅之
    情形，增加稽徵機關執行之困難，亦無法辦理扣繳。該部為簡化稽徵作業及扣繳
    手續，遂於六十四年九月一日依上開條例發行甲種公債第一期債票十六億時，以
    六十四年九月四日台財稅第三六四四○號函釋：「本債票無論曾否轉讓，均應由
    付息機構，以付息時之持票人為納稅義務人（記名式者為最後記名之人）就全部
    利息一次扣繳所得稅；並根據持票人之身分證明，依法填報扣繳憑單。納稅義務
    人為中華民國居住之個人或營利事業者，應將該項利息所得，依法合併當年度所
    得申報所得稅。」，就中央政府建設公債甲種債票利息，改以付息時之債票持有
    人就全部利息一次扣繳所得稅，與所得稅法第八十八條、八十九條、第九十二條
    規定不牴觸，可以採用。
三、再按一般公債、公司債、金融債券等因載有約定之利率，債券持有人依民法第六
    十九條、第七十條規定，對於此項約定利息按權利存續期間之日數，取得其法定
    孳息。此項利息未獲付支付前，如將債券讓售，依同法第二百九十五條前段規定
    ，推定其隨同原本移轉於受讓人，債券原持有人因而經由買賣價金取得是項利息
    收益。因此，債券之買賣，如係於該債券之付息日為之，讓售價格之認定，尚不
    生何疑義；若於兩付息日間為之，其買賣價格中實已包括兩部分，一為取得債券
    所支付之對價，另一為未屆付息日該債券法定利息請求權之讓與價金。惟由於買
    賣債券之交易所得停徵，「利息所得」與「證券交易所得」如未明確劃分，除將
    造成原持有人之法定利息收益，將誤為證券交易所得免稅外，並將增加債券利息
    兌領人之利息所得，造成課稅錯誤。財政部乃於七十五年七月十六日以台財稅第
    七五四一四一六號函釋：「營利事業或個人買賣國內發行之公債、公司債及金融
    債券，買受人若為營利事業，可由該事業按債券持有期間，依債券之面值及利率
    計算之『利息收入』，如其係於兩付息日間購入債券並於取息前出售者，則以售
    價減除其購進該債券之價格及依上述計算之利息收入後之餘額作為其證券交易損
    益。買受人若為個人，因個人一般多未設帳，應一律以其兌領之利息金額併入其
    當期綜合所得稅課徵。」，闡明營利事業應按實際情形列報利息收入，其債券賣
    出時超過購進價格及利息收入後之餘額為證券交易損益；並附帶說明個人因未設
    帳，應一律以兌領之利息併入其綜合所得稅課稅，符合所得稅法課稅公平之原則
    。因此，所謂債券「前手息」，乃為區分債券利息兌領人所持有債券期間申報所
    得之利息，及非持有（即其前手持有）期間，未申報所得之債券利息，而予分野
    界定之名詞。依上開函釋可知，前手息所得者如為營利事業者，應按其持有債券
    期間，計算利息所得課徵營利事業所得稅；惟前手息所得者如為個人者，因前手
    個人既未設帳又無扣繳憑單歸課資料，其不列入綜合所得稅結算申報，稽徵機關
    亦未予核課其綜合所得稅；營利事業如係債券利息兌領人，僅按其持有債券期間
    ，計算利息所得課徵營利事業所得稅，依前開所得稅法規定，亦僅就申報利息所
    得範圍內之扣繳稅額抵繳應納稅款，其未持有債券期間之其餘利息（即前手息）
    ，認非屬該營利事業之利息所得，毋庸申報，不課徵營利事業所得稅，因此而生
    之前手息扣繳稅款，自不在扣繳稅額抵繳應納稅款之列。
四、本件原告八十六年度營利事業所得稅結算申報，原列報營業成本三一、六○一、
    ○八三、四八九元、證券交易免稅所得一、一一四、四一○、八五二元，尚未抵
    繳之扣繳稅額為一九、三一八、七六九元，其中包括前手利息扣繳稅款五、一九
    一、七二七元。被告以其前手利息扣繳稅款五、一九一、七二七元，其利息收入
    未列入申報，乃將系爭屬前手利息收入之扣繳稅款，否准原告抵繳當年度營利事
    業所得稅之應納稅額，核定原告本期尚未抵繳之扣繳稅額為一四、一二七、○四
    二元（申報 19,318,769 元－ 屬前手利息收入之扣繳稅款 5,191,727 元＝核定
    本期尚未抵繳之扣繳稅款 14,127,042 元），並以系爭前手利息收入之扣繳稅款
    為原告購進債券之成本，相對調增原告本期出售債券之成本五、一九一、七二七
    元，並自證券交易免稅所得減除，核定營業成本三一、六○六、二七五、二一六
    元、證券交易免稅所得一、○八○、一○一、七四○元。原告不服，主張(1)被告
    調減原告扣繳稅款五、一九一、七二七元，係因前手利息之收入五一、九一七、
    二七一元未列入申報，乃將系爭屬前手利息收入之扣繳稅款，否准原告抵繳當年
    度營利事業所得稅之應納稅額，惟依財政部七十五年七月十六日台財稅第七五四
    一四一六號函釋，營利事業購入債券其利息收入計算係依該事業持有債券期間計
    算。故非原告持有期間利息收入五一、九一七、二七一元不須申報。(2)非原告利
    息收入為何須繳納稅款，係因債券發行人須依財政部七十四年二月十六日台財稅
    第一二○五九號函釋於付息時，依付息持有人為納稅義務人，開具扣繳憑單，故
    須債券持有人繳納兩付息日間利息收入之所有稅款，而非依持有期間計算利息收
    入之稅款。(3)屬前手利息之收入稅款係為配合稽徵機關課稅時之簡化於付息時一
    次扣繳，而非每次買入後手須對前手扣繳所預付稅款，故屬原告代前手墊付稅款
    應可退回或抵繳原告應納稅額云云，申請復查。被告復查決定略以：按所得稅法
    第七十一條第一項及第九十九條雖分別規定，納稅義務人得以暫繳及扣繳稅款抵
    繳結算申報之應納稅額，惟亦限定應以自行繳納之稅款始有其適用。又前揭財政
    部函釋雖核示營利事業買賣公債，可按持有期間計算利息收入，並未規定營利事
    業於兩付息日間買回公債，按持有期間計算利息收入，即得以全期扣繳稅款抵繳
    其申報應納稅額。本件原告於利息兌領日前買回公債，前手兌領之利息及系爭之
    扣繳稅款均為前手所有。系爭前手兌領之利息，依規定既不列為原告之利息收入
    ，即該前手利息收入之納稅義務人並非原告。原告既非為實際納稅義務人，縱扣
    繳憑單係以原告名義開立，然系爭扣繳稅款非其負擔及繳納，依實質課稅原則，
    自不得以之抵繳當年度營利事業所得稅之應納稅額。況公法上之租稅扣抵權，非
    得以私經濟交易而移轉，被告將系爭屬前手利息收入之扣繳稅款，否准原告抵繳
    當年度應納稅額，相對調增原告本期出售債券之成本，並無不合為由，乃駁回其
    復查之申請。訴願決定機關揆諸首揭規定，認無不合，而原告猶執詞主張系爭扣
    繳稅款應准予抵減應納稅額云云，委無足採，而維持原處分。
五、原告於本件行政訴訟中猶執前詞爭議，惟經本院核被告所為之以原告自行申報扣
    繳稅額中之前手債券利息之扣繳稅款五、一九一、七二七元，其利息收入未列入
    申報，並為原告購進債券之成本，乃否准抵繳八十六年度營利事業所得稅，相對
    調增出售債券成本，核定營業成本為三一、六○六、二七五、二一六元，全年所
    得額二、二八八、三六八、○三四元，證券交易免稅所得一、○八○、一○一、
    七四○元，課稅所得額一、二○八、二六六、二九四元，尚未抵繳之扣繳稅額一
    四、一二七、○四二元之處分所持之理由，及訴願決定機關決定駁回原告之訴願
    所持之理由，均無不妥，是原告之陳詞均不可採。另原告訴稱：被告原核定背離
    行政法之「信賴保護原則」云云，惟查原告本年度之帳載之利息收入與扣繳憑單
    載記之利息所得總額並不相當，原告亦未於期末調整之，並將含前手息之扣繳稅
    額五、一九一、七二七元亦併同申報抵繳稅額，已不具誠實申報之要件，依行政
    程序法第一百十九條第二款規定，「對重要事項提供不正確資料或為不完全陳述
    ，致使行政機關依該資料或陳述而作成行政處分者。」其信賴不值得保護，是本
    件仍無信賴保護原則之適用。再則，課稅處分本是確認性之行政處分，而非形成
    性之行政處分，其功能在確認人民依法本來即應負擔之稅捐債務，而不是因為行
    政處分之作成而創設出新的不利益負擔，既然稅捐債務自始存在，亦無所謂「信
    賴保護」之問題。此外，信賴保護所欲保護之利益，乃是不使人民因為信賴國家
    行政機關之作為，而受有損害。原告空言信賴保護，卻未具體指明課徵本稅之行
    政處分，會對其造成何種權利侵害結果。是以原告此部分主張，於法不合，亦不
    足以據為否定原處分本稅課徵部分合法性之正當依據。又前開所得稅法有關扣繳
    稅額得否抵繳稅款之規定，適用迄今並未變更，被告亦無對之改變核課方式。惟
    因營利事業所得稅之調查核課向採選案及選項查核方式，尤以原告等票券金融業
    者之營利事業所得稅結算申報均採會計師查核簽證申報，被告原無需就各案件逐
    案逐項查核，或逕採暫按書面審核核定之方式，致造成原告等投機不合法之申報
    方式。嗣經被告發現後依據稅捐稽徵法第二十一條規定及營利事業所得稅結算申
    報書面審核案件抽查辦法之規定，予以抽查核定，自屬於法有據。又本件否准抵
    繳之扣繳稅額，同額轉入債券成本項下核認，已顧及其買入之實際支付成本，且
    符合所得稅法第二十四條揭示收入成本及費用配合原則，自無違誤，原告所訴難
    認有理由，核無足採。從而，被告所為上開處分，揆諸首揭規定及說明，並無違
    誤，訴願決定予以維持，亦無不合。原告徒執前詞，訴請撤銷訴願決定及原處分
    ，並無理由，應予駁回。
六、兩造其餘攻擊防禦方法與本件判決結果不生影響，故不逐一論述，併此敘明。
據上論結，本件原告之訴為無理由，爰依行政訴訟法第九十八條第三項前段判決如主
文。
中　　華　　民　　國　　　九十一　　　年　　　二　　　月　　　二十一　　日
　　　　　　　　　　　　　　　臺 北 高 等 行 政 法 院 第 三 庭
            　　                    審 判 長 法    官    李  得  灶
                                             法    官    曹  瑞  卿
                                             法    官　  吳  慧  娟
右為正本係照原本作成。
如不服本判決，應於送達後二十日內，向本院提出上訴狀並表明上訴理由，如於本判
決宣示後送達前提起上訴者，應於判決送達後二十日內補提上訴理由書（須按他造人
數附繕本）。
中　　華　　民　　國　　　九十一　　年　　　二　　　　月　　二十一　　　日
            　　　　　　　　　　　　 　      書 記 官    林  玉  卿
